臺灣高等法院高雄分院民事判決　九十三年度重再字第一號
　　　再審原告　鄭宗廣即鄭文.
　　　再審原告　鄭宗安即鄭文.
　　　再審原告　鄭宗平即鄭文.
　　　再審原告　鄭廖味即鄭文.
　　　再審被告　壬○○
　　　再審被告　庚○○
　　　再審被告　己○○
　　　再審被告　甲○○○
　　　再審被告　乙○○○
　　　再審被告　丙○○
　　　再審被告　丁○○
　　　再審被告　辛○○
　　　再審被告　戊○○○
　　　再審被告　丑○○
　　　再審被告　癸○○
　　　再審被告　子○○
　　　再審被告　寅○○
　　　再審被告　卯○○
　　　再審被告　辰○○
當事人間請求土地所有權移轉登記事件，再審原告對於民國九十一年四月十六日本院
九十年度重上字第九二號確定判決，提起再審之訴，本院判決如下：
      主      文
再審之訴駁回。
再審訴訟費用由再審原告負擔。
      事實及理由
一、再審原告主張：
(一)前審確定判決就再審原告主張時效抗辯部分，有適用法規顯有錯誤、判決理由與主
  文顯有矛盾之違法：
1.未適用時效抗辯規定不當或適用不當之違法：依再審被告前程序之起訴狀所附地
  籍圖及恆春地政事務所八十九年八月十九日複丈成果圖觀之：系爭坐落屏東縣恆春
  鎮○○段一九三、一九三之七、一九三之八、一九三之一七地號土地；與登記為鄭
  文良與鄭宗興、辛○○之父之被繼承人鄭保順名下之同段一九一、一九二、一九三
  之二、一九三之四、一九三之九等地號土地相毗鄰。依七十二年八月一日修正之
  農業發展條例第三十條：「因繼承而移轉者，得為共有」，本件再審被告均係被繼
  承人鄭保順或其子鄭宗興之繼承人，與系爭土地相毗鄰之土地即鄭保順（已死亡）
  所有之同段一九一、一九二、一九三之二、一九三之四、一九三之九等土地已因繼
  承而屬伊等共有，只是未為繼承登記，尚不得處分；故而鄭文良、鄭宗興、辛○○
  或其繼承人可隨時請求移轉登記與所屬繼承人或繼承人之繼承人共有甚明。故依
  七十二年八月一日修正農業發展條例第三十條：「... 但因出售與毗鄰耕地自耕農
  而與其耕地合併者，得為分割... 」或類推適用，再審被告依法取得毗鄰耕地所有
  權，自可請求與系爭耕地合併分割。又依「最高法院八十六年度台上字第一七六
  號判決」所示法理。是本件兩造共有多筆土地，經分割合併之結果，耕地之筆數及
  共有人數均未增加，與該條規定並不違背。鄭文良、鄭宗興皆具有自耕農身分，
  為前審判決所不否認（前二審判決書第十頁），則更無不能移轉之情形。最高法院
  竟以此為新攻擊防禦方法之提出，而未予審酌，惟此項抗辯乃屬鄭文喜於前程序一
  、二審已提出之時效抗辯範圍，既已提出時效抗辯，法院自應依職權認定事實適用
  法律，果有再審原告所指情形，既均屬原審卷內資料，最高法院疏未審酌，仍屬判
  決適用時效規定不當或未予適用，應屬違法。退步言，若此非最高法院所應審酌，
  則二審判決亦因有此錯誤，故提出再審。原審判決就修正後之農業發展條例第三十
  條後段疏未適用，率認本件至七十二年八月修法後，仍不得移轉或分割，時效不能
  開始計算，更有適用民法第一百二十五條、一百二十八條不當之違法。
2.又鄭文良、鄭宗興皆具有自耕農身分，本可請求移轉登記應有部分而未為，已逾十
  五年，則鄭文良之繼承人壬○○、庚○○、己○○、甲○○○、鄭玉花、丙○○、
  丁○○等七人及鄭宗興之繼承人戊○○○、丑○○、癸○○、子○○、寅○○、卯
  ○○、辰○○等七人，即因再審原告之父鄭文喜於前審主張時效抗辯，其請求應無
  理由。乃前審就上揭壬○○等人仍認無消滅時效之適用，應有未予適用或適用不當
  之違法：再審原告否認系爭協議書之真正。縱置真偽於不論，協議書分別載明鄭
  文良、鄭宗興、辛○○可取得之面積，應屬「可分之給付」即「可分之債」。又贈
  與所有權移轉契約書所指「約定事項」9.本約土地得辦理「分割」或得「持分登記
  時」。則如可持分登記時，即屬可行使權利，應起算時效。有無消滅時效抗辨事
  由，可分別就「鄭文良」、「鄭宗興」、「辛○○」為判斷。前審判決既在鄭文喜
  主張時效抗辯後，在前審判決書第十頁第三行以下肯認鄭文良係自耕農、鄭宗興亦
  係自耕農，是前審以「然查上訴人等係依贈與之法律關係行使其請求權，而依前揭
  訂約時之土地法及農業發展條例之規定，除受贈人須以能自耕者外，尚限制耕地不
  得分割及移轉為共有」云云，就「訂約時」之農業發展條例之條文全文未能析明。
  依前述農業發展條例第三十條但書之規定及最高法院八十六年度台上字第一七六
  號判決所示之法理，在相毗連土地共有人數不增加之情形下，得以合併後分割，則
  就鄭文良、鄭宗興之繼承人等，自應即時起算時效期間。
(二)再審被告所持協議書並非真正：1.再審被告所提協議書雖載「六十七年三月十二日
  」，並有類似「台灣省土地關係人繳驗憑證申報書」之印文。然細觀之全文內容及
  書末各人簽名均係同一人筆跡，顯見協議書並非四人所簽；又以再審原告尋得之「
  六十九年七月二十一日」印鑑證明申請書所載申請人「鄭文喜」三字「筆跡」及「
  印鑑文」均與協議書所載不同。又協議書係載「一九三之二地號」並非「一九三地
  號」，原審竟判准系爭一九三地號土地分割，顯有未依證據認定事實及未依契約適
  用之違誤。又鄭文喜於前程序一再否認印文之真正，原審疏未注意，又未命鑑定，
  難謂釐清真相。2.協議書記載分割「如現耕」，惟鄭文喜一再指出鄭文良、鄭宗興
  、辛○○未曾在系爭土地耕作過，亦可見契約內容之虛偽。上開二點所述，雖非明
  顯之再審理由，惟事關真相，饒有推求餘地，爰併呈之云云。聲明求為判決：一原
  確定判決廢棄。二右廢棄部分，再審被告於前程序第一審起訴駁回。三再審及前程
  序訴訟費用由再審被告連帶負擔。
二、按民事訴訟法第四百九十六條第一項第一款所謂適用法規顯有錯誤，係指確定判
    決所適用之法規，顯然不合於法律規定，或與司法院現尚有效及大法官會議之解
    釋，或最高法院現尚有效之判例顯有違反，或消極的不適用法規，顯然影響裁判
    者而言。並不包括判決理由矛盾，理由不備，取捨證據及認定事實錯誤之情形在
    內（參閱最高法院九十二年台上字第三二０號判決意旨）。
三、經查：
(一)再審原告以原確定判決未適用時效抗辯規定不當云云，惟原確定判決於事實及理由
  欄第七點已敘明：再審被告係本於贈與契約為請求，非基於買賣或繼承關係訴請移
  轉為共有，乃應受修正前農業發展條例第三十條及土地法第三十條規定之限制，迄
  八十九年一月二十六日該二條因修法而刪除，再審被告始得請求移轉登記，其請求
  權未罹於時效而消滅等語，並為最高法院所肯認，有最高法院九十二年度台上字第
  二六六七號判決在卷可憑。再審原告雖又以系爭一九三、一九三之七、一九三之八
  、一九三之一七地號土地，與登記為鄭文良與鄭宗興、辛○○之父之被繼承人鄭保
  順名下之一九一、一九二、一九三之二、一九三之四、一九三之九等地號土地相毗
  鄰，乃可類推適用七十二年八月一日修正之農業發展條例第三十條：「但因出售與
  毗鄰耕地自耕農而與其耕地合併者，得為分割」；及最高法院八十六年度台上字第
  一七六號判決所載之法理，因鄭文良、鄭宗興皆具有自耕農身分，在相毗連土地
  共有人數不增加之情形下，得以合併後分割，則就鄭文良、鄭宗興之繼承人等，本
  可請求移轉登記應有部分而未為，已逾十五年，自已消滅時效云云。惟系爭一九三
  號及一九三之七號耕地係登記為再審原告之被繼承人鄭文喜一人所有，一九三之一
  七號自一九三號分割而來，另系爭一九三之八號耕地則為上訴人與訴外人陳秀雄、
  黃添財所共有，均無再審原告所稱：系爭土地四筆乃與鄰地一九一、一九二、一九
  三之二、一九三之四、一九三之九等地號土地之共有人鄭文良、鄭保順相同而得合
  併分割之情形，又非有上開條例所指「因出售而與其耕地合併得為分割」之情事，
  即無上揭最高法院判決所載法理之適用。是以，揆諸前揭說明，並無再審原告主張
  之理由(一)所指適用法規顯有錯誤、判決理由與主文顯有矛盾之情事。
(二)再審原告以再審被告所持協議書並非真正，原確定判決顯有未依證據認定事實及未
  依契約適用之違誤云云，惟原確定判決於事實及理由欄第四點已敘明：再審原告之
  被繼承人鄭文喜自承與鄭文良、鄭宗興，在見證人朱阿信及土地代書黃水生協調下
  分配土地事宜，且書立之協議書及贈與契約書上之鄭文喜印文與其於台灣省土地關
　係人繳驗憑證申報書上，申報人蓋章欄內之印文顯相一致。又審酌協議書之見證人
　朱阿信證稱：上開協議書等之印文為其所有之印鑑章，不會隨便交給代書等語，堪
　認該協議書及贈與土地所有權移轉契約書為真正等語。再審原告僅憑自己之所見及
　推測，以其被繼承人鄭文喜一再否認印文真正及主張鄭文良、鄭宗興、辛○○未曾
　在系爭土地耕作過，自行認定契約內容虛偽，卻未指出原確定判決就該協議書認定
　有適用何具體法規顯有錯誤之處，則再審原告主張之理由(二)乃不合於再審條件。
四、綜上所述，再審原告提起再審之訴所據理由，均與法律規定不合，乃顯無理由，
    爰不經言詞辯論，逕予駁回。
五、據上論結，本件再審之訴為無理由，依民事訴法第五百零二條第二項、第七十八
    條、第八十五條第一項前段，判決如主文。
中　　　華　　　民　　　國　　九十三　　年　　　四　　　月　　三十　　日
                                                民事第三庭
~B1審判長法　官　張國彬
~B2　　　法　官　徐文祥
~B3      法　官　謝靜雯
正本係照原本作成。
如對本判決上訴，須於判決送達後二十日內向本院提出上訴狀，未表明上訴理由者，
，應於上訴後二十日內向本院提出理由書（均須按他造當事人之人數附繕本）。上訴
時應提出委任律師或具有律師資格之人之委任狀，並依附註條文規定辦理。
中　　　華　　　民　　　國　　九十三　　年　　　五　　　月　　　四　　　日
~B法院書記官　郭榮芳
附註：
民事訴訟法第四百六十六條之一：
對於第二審判決上訴，上訴人應委任律師為訴訟代理人，但上訴人或其法定代理人具
有律師資格者，不在此限。
上訴人之配偶、三親等內之血親、二親等內之姻親，或上訴人為法人、中央或地方機
關時，其所屬專任人員具有律師資格並經法院認為適當者，亦得為第三審訴訟代理人。
第一項但書及第二項情形，應於提起上訴或委任時釋明之。
                                                                        Ｑ
